臺灣士林地方法院民事判決　　　　　　　92年度訴字第1462號
原　　　告　甲○○○
訴訟代理人　楊國華律師
複　代理人　壬○○
被　　　告　庚○○
　　　　　　辛○○
　　　　　　戊○○
上三人共同
訴訟代理人　蔡惠琇律師
被　　　告　丁○○
訴訟代理人　庚○○
被　　　告　己○○
　　　　　　乙○○
　　　　　　丙○○
上列當事人間請求拆屋還地事件，本院於94年8月23日言詞辯論
終結，判決如下：
    主  文
原告之訴及假執行之聲請均駁回。
訴訟費用由原告負擔。
    事實及理由
一、按訴狀送達後，原告不得將原訴變更或追加他訴。但被告同
    意或請求之基礎事實同一者，不在此限；且被告於訴之變更
    或追加無異議，而為本案之言詞辯論者，視為同意變更或追
    加，民事訴訟法255 條第1 項第1 款、第2 款、第2 項定有
    明文。所謂請求之基礎事實同一，係指變更或追加之訴與原
    訴之主要爭點有其共同性，各請求利益之主張在社會生活上
    可認為同一或關連，而就原請求之訴訟及證據資料，於審理
    繼續進行在相當程度範圍內具有同一性或一體性，得期待於
    後請求之審理予以利用，俾先後兩請求在同一程序得加以解
    決，避免重複審理，進而為統一解決紛爭者，即屬之。本件
    原告起訴時，依民法第767 條物上請求權及侵權行為法律關
    係，聲明請求：「(一)被告庚○○、林炑祺、戊○○應將坐落
    臺北縣三芝鄉○○○○段田心子小段70地號（下稱系爭70地
    號土地）暨同小段76地號（下稱系爭76地號土地）土地（上
    開2 筆土地下合稱系爭土地）上之建物暨鋪設之水泥路面拆
    除，將土地返還原告及全體共有人，並自民國92年1 月1 日
    起，至返還土地之日止，按月賠償原告相當於租金之損害。
    (二)願供擔保請准宣告假執行。」等語。嗣於訴狀送達後，分
    別於93年5 月20日具狀變更訴之聲明、於同年7 月27日具狀
    追加被告丁○○、己○○、林安男（林安男部分已撤回）、
    乙○○、丙○○，並變更其訴之聲明，又於94年2 月23日變
    更前述侵權行為法律關係之請求權基礎為不當得利返還請求
    權，並變更其訴之聲明，再於同年5 月16日當庭最後一次變
    更其訴之聲明如下述原告訴之聲明所述。核上開93年5 月20
    日訴之變更，被告無異議而為本案言詞辯論，視為同意原告
    變更其訴；而93年7 月27日追加被告丁○○、己○○、林安
    聲明部分，被告庚○○、林炑祺與戊○○雖不同意，但原告
    變更、追加其訴與原訴之主要爭點：即原告與其餘系爭土地
    共有人間是否有分管契約存在，共有人在系爭土地興建或取
    得如附圖1 編號A 至R 所示地上物之所有權，並同意他人使
    用地上物，因而占有系爭土地，是否屬無權占有等事實，有
    其共同性，各請求利益之主張在社會生活上可認為關連，而
    就原請求之訴訟及證據資料，於審理繼續進行在相當程度範
    圍內具有一體性，得期待於後請求之審理予以利用，其變更
    、追加之之訴，與變更、追加前原訴之主張的基礎事實顯屬
    同一；另94年2 月23日變更訴訟標的法律關係與訴之聲明，
    以及94年5 月16日最後一次變更其訴之聲明部分，查被告皆
    無異議而為本案言詞辯論，參酌首開說明，其數次訴之變更
    、追加都屬合法，合先敘明。
二、本件原告主張：原告為系爭70地號土地暨76地號土地之共有
    人，所有權應有部分比例各為48分之1 與3 分之1 。詎被告
    竟未經共有人之分管協議，即以如附表所示之方式，無權占
    有系爭土地。被告雖辯稱如附圖1 編號A 所示之建物，係被
    告丁○○在68年間經其他土地共有人同意而興建云云，但由
    68年間興建房屋之使用執照與現在現場測量製作之附圖1 相
    對照，兩建物不論位置、面積均不同，足見當時興建之建物
    業已拆除，現在所見如附圖1 編號A 所示建物為被告丁○○
    嗣後所蓋，並無占有土地之權源。而系爭土地在土地使用分
    區屬山坡地保育區，屬農業發展條例第3 條第11款規定之耕
    地，依同條例施行細則第2 條第1 項第1 款規定，應作該條
    例第3 條第10款第1 目至第3 目之農業使用，然被告在土地
    搭蓋違章建築、鋪設水泥地，不合農業發展條例規定之農業
    使用，縱被告所辯稱之分管契約確屬存在，也違反農地農用
    之強制規定，應屬無效，或者，被告違反土地應供農業使用
    之分管約定，致原告因系爭土地未作農業使用之事實，不能
    獲主管機關核發農業用地作農業使用之証明書，不得辦理應
    有部分移轉登記，也已侵害原告所有權之處分權能。原告為
    排除被告之侵害行為，自86年間發現起，即寄發存證信函請
    求或聲請調解，均未獲置理。為此，當得依民法第767 條及
    第821 條之規定，訴請排除被告無權占有之侵害，並返還土
    地予共有人全體。另被告無權占有原告共有之土地，受有相
    當於租金之不當得利，原告亦得本於不當得利之法律關係，
    請求被告給付按系爭土地申報地價總額年息百分之十計算之
    不當得利中原告應分得部分等語。並聲明：(一)被告庚○○、
    辛○○應自系爭70地號土地上如附圖1 所示A 部分2 層建築
    物（面積152 平方公尺）、B 部分棚架（面積23平方公尺）
    、C 部分平房（面積8 平方公尺）遷出。被告丁○○應將系
    爭70地號土地上如上述A 部分建築物、B 部分棚架、C 部分
    平房及如附圖1 所示Ｅ部分水池（面積8 平方公尺）拆除。
    被告丁○○、庚○○、辛○○應將如附圖1 所示A 、B 、C
    、E 部分及D 部分土地（面積共240 平方公尺）返還原告及
    其他全體共有人，並自89年7 月1 日起，至返還上開土地之
    日止，按年給付原告213 元。(二)被告乙○○、丙○○應將系
    爭70地號土地上如附圖1 所示F 部分鐵皮屋（面積138 平方
    公尺）、G 部分水泥地（面積196 平方公尺）拆除，並將如
    附圖1 所示F 、G 部分土地（面積共334 平方公尺）返還原
    告及其他全體共有人，並自89年7 月1 日起，至返還上開土
    地之日止，按年給付原告295 元。(三)被告戊○○應自系爭70
    、76地號土地上如附圖1 所示H 部分雞舍（面積95平方公尺
    ）、I 部分棚架（面積15平方公尺）、J 部分棚架（面積47
    平方公尺）、M 部分棚架（面積24平方公尺）、N 部分棚架
    （面積42平方公尺）、O 部分2 層建築物（面積30平方公尺
    ）、P 部分2 層建築物（面積103 平方公尺）、Q 部分棚架
    （面積20平方公尺）、R 部分棚架（面積1 平方公尺）遷出
    。被告己○○應將系爭70、76地號土地上如上述H 部分雞舍
    、I 、J 、M 、N 、Q 、R 部分棚架、K 、L 部分水泥地、
    O 、P 部分2 層建築物拆除。被告己○○、戊○○應將如附
    圖1 所示H 、I 、J 、K 、L 、M 、N 、O 、P 、Q 、R 部
    分土地（面積合計725 平方公尺）返還原告及其他全體共有
    人，並自89年7 月1 日起，至返還土地之日止，按年給付原
    告7,556 元。(四)願供擔保請准宣告假執行。
三、被告則同辯稱：被告雖以如附表所示方式，在系爭土地上搭
    建地上物或占有使用，但系爭土地連同同小段68-1地號土地
    ，係由兩造共同先祖林金獅（即原告與被告己○○、丁○○
    之祖父，被告乙○○、丙○○、戊○○、庚○○、辛○○之
    曾祖父）在生前即分配由3 子林樹欉、林石溪與林玉坤管領
    使用，各自耕作、搭建房舍，分別使用如附圖2 所示範圍，
    嗣林樹欉、林石溪及林玉坤因繼承而共有系爭土地及同小段
    68-1地號土地所有權後，仍依前述方式繼續使用系爭土地，
    而形成分管協議。由系爭土地上各有高達數十公尺之欉竹及
    排竹為分管地界，並植有數尺以上櫻花樹，且土地上由被告
    分管所建之房屋其內磚牆與水泥牆剝落、漏濕，建材原屬木
    板等情，可知其分管情形迄今已歷40至50年之久。被告自父
    祖輩起即占有使用林樹欉分管如附圖2 所示丙區部分，林樹
    欉在系爭土地上建置地上物當時，依建造執照顯示，更曾經
    其餘土地共有人之同意；另系爭土地與同小段68-1地號土地
    原共有人之各繼承人並依被繼承人之指示，就繼承之各房分
    管區域為使用收益，原告為林石溪該房子孫，其兄弟林水田
    、林色釵現亦在該房分管如附圖2 所示乙區土地上興建房舍
    ，均足證系爭土地各共有人間存在默示分管契約之事實。是
    故，被告並非無權占有系爭土地，自亦無不當得利可言，原
    告聲明之請求均無理由等語，被告辛○○另以：現今因系爭
    土地由被告分管部分有事耕作，價值較高，原告才為前述主
    張。伊居住房屋是68年間所蓋，一直住到現在，沒有拆掉重
    蓋過等語置辯；被告戊○○另亦辯稱：伊居住的房子本為農
    舍等語。被告己○○復以：伊9 歲時，系爭土地便已分管，
    被告戊○○所住房屋是伊所蓋，但係伊祖父及叔輩就有蓋，
    伊後來接著蓋，已經20幾年前的事等語為其辯詞。被告並均
    同為聲明：(一)駁回原告之訴及假執行之聲請。(二)如受不利判
    決，願供擔保請准宣告免假執行。
四、原告主張其為系爭土地共有人，所有權應有部分比例各為48
    分之1 與3 分之1 之事實，業據其提出系爭70地號與76地號
    土地登記謄本各1 份為證（見本院卷(一)第8-14頁），並為被
    告所不爭；又原告主張被告以如附表所示之方式，占有使用
    系爭土地等情，亦經被告自認屬實，並由本院受命法官於準
    備程序會同臺北縣淡水地政事務所測量人員履勘現場，就被
    告各以如附表所示之方式，在系爭土地上興建地上物之情勘
    驗屬實，復囑託測量人員測量占有系爭土地之地上物面積明
    確，有本院勘驗筆錄及臺北縣淡水地政事務所測繪之土地複
    丈成果圖附卷供參（見本院卷(一)第84-89 頁；第136-137 頁
    ），堪認原告上揭主張為真正。被告辯稱訴外人林金獅為兩
    造共同祖先乙節，也屬原告不爭之事實，並據被告庚○○、
    辛○○與戊○○提出真正性為原告所不爭之繼承系統表，及
    林金獅與訴外人林玉坤全戶
    告乙○○各人
    第64-71 頁），亦足信為真實。
五、本件經依民事訴訟法第270 條之1 第1 項第3 款規定，整理
    並協議簡化爭點後，兩造同意協議簡化後之爭點為：
    (一)原告與被告丁○○、己○○、乙○○、丙○○之間，就系
      爭70、76地號土地及同小段68-1地號土地有無分管契約存
      在，約定如附圖2 丙區所示土地由被告丁○○、己○○、
      乙○○及丙○○管理使用。
    (二)系爭如附圖1 所示各項建物是否為農用？若非農用是否已
      超出分管契約範圍，致侵害原告共有權而應拆除？
六、茲就前開爭點，析述本院得心證之理由如下：
（一）關於分管契約是否存在之爭點：
      被告辯稱系爭土地連同同小段68-1地號土地，兩造共同先
      祖林金獅在生前即分配由3子林樹欉、林石溪與林玉坤管
      領使用，分別使用如附圖2所示範圍，嗣林金獅死亡後，
      林樹欉、林石溪及林玉坤因繼承共有系爭土地及同小段68
      -1地號土地所有權後，仍依前述方式繼續使用系爭土地，
      而形成分管協議之事實，雖為原告所否認，然按共有物，
      除契約另有訂定外，由共有人共同管理之，民法第820 條
      第1 項定有明文。共有人對共有物之特定部分為使用收益
      ，固須徵得其他共有人全體之同意，然所謂同意，原不以
      於行為時，分別以書面出之為必要，其因明示或默示所為
      之事前或事後承認（追認），均足當之。又共有人與其他
      共有人訂立共有物分管之特約後，縱將其應有部分讓與第
      三人時，除該受讓人不知有分管契約，亦無可得而知之情
      形外，其分管契約對受讓與人仍繼續存在（最高法院48年
      臺上字1065號判例、司法院大法官釋字第349 號解釋意旨
      參照）。經查：
    1.被告辯稱原告與被告丁○○、己○○、乙○○、丙○○就
      系爭土地之所有權，均係繼承自林石溪與林樹欉之所有權
      一節，原告並未予爭執，且由前述繼承系統表與
      相互對照可看出，兩造先祖林金獅下有林樹欉、林石溪與
      林玉坤3子（一般俗稱3房），林玉坤房下子女即林燈煌、
      林槔槐、林槔宗3人；林石溪房下子女本有原告與林色釵
      、林水田及林舜地等4人，其中林舜地已死亡，現存3 人
      ，惟林舜地有子林宏保；林樹欉房下子女則有林安男、己
      ○○、丁○○及林興旺等4人，其中林興旺已死亡，現存3
      人，但林興旺有子乙○○、丙○○；另被告戊○○則為被
      告己○○之子（即林樹欉之孫），被告庚○○、辛○○則
      係被告丁○○之子。而依原告提出之系爭70及76地號土地
      登記謄本顯示，系爭76地號土地共有人包括原告及被告丁
      ○○、己○○、乙○○、丙○○，與訴外人林燈煌、林槔
      槐、林槔宗及林安男等；系爭70地號土地共有人除上列者
      外，尚有訴外人林色釵、林水田與林宏保等人，又上開各
      共有人取得土地所有權之登記原因，均記載為「繼承」或
      「分割繼承」，顯然系爭70與76地號土地現在之共有人，
      均係林金獅以下3房（林樹欉、林石溪與林玉坤）之各房
      子孫，且其等對系爭土地之所有權確因繼承各房之權利而
      來。
    2.證人即原告之兄林水田已到庭證稱：伊父親3兄弟（按即
      林石溪、林樹欉與林玉坤），自伊8歲時起，就開始分管
      系爭土地與同小段68-1地號土地，是祖父（按即林金獅）
      死後，父親及其兄弟分的；分管情形，鐵皮屋那塊是林樹
      欉，中間是林石溪，另外一邊是林玉坤，父親（即林石溪
      ）死後由伊繼續分管中間那一塊；分管是以大的竹子作界
      線；中間的人不可以向其他分管部分之人主張權利；原告
      小時候住附近，也在那邊工作，知道分管的事情；土地分
      管後大家都是種田、果樹及茶；伊父親曾在林樹欉分管土
      地蓋房子事上同意蓋章，每個人均可在分管土地上蓋房子
      等語明確（見本院94年4月6日準備程序筆錄第3頁以下）
      ，證人本身亦為系爭70地號土地之共有人，對系爭70地號
      土地按應有部分比例得享有之使用權益，本及於土地每一
      部分，又係原告胞兄，與被告僅堂兄弟或叔姪關係，其間
      親疏有別，倘系爭土地確無分管使用事實，當不致刻意偏
      頗被告而為證述。惟依林水田上揭所證，系爭土地與同小
      段68 -1 地號土地，自其8 歲時起，因原所有人林金獅死
      亡，由3 子（房）林石溪、林樹欉和林玉坤開始分為3 大
      區域各自分管，其中左右2 區分為林樹欉、林玉坤所管屬
      ，中間區域則歸林石溪使用，並在土地上以竹為界，互不
      干涉，且原告自幼即知上開情形，林石溪更曾同意林樹欉
      在其管領區域內建屋，林石溪死亡後，便由林水田繼續在
      林石溪前管領之中間區域使用等情，表示系爭土地上確有
      分管之事實，自有其可信之基礎。
    3.被告庚○○、辛○○與戊○○提出86年3月1日間，由林興
      旺、林安男、林水田、林舜地、林色釵、林燈煌、林槔槐
      、林槔宗與被告丁○○等9人共同簽立，並交被告己○○
      收執之「土地共有分管證明書」（下稱分管證明書）（含
      上開9人簽名、蓋章、
      之共有人名冊，及附圖2所示之分管情形地籍圖各1份）影
      本（見本院卷(一)第34-36頁），其內載明：「(一)立證明書
      人等9人係與本人己○○共有土地坐落三芝鄉○○○○段
      田新子小段70、70-4、76地號等3 筆土地之共有人。(二)茲
      證明前揭共有土地係吾等先父林樹欉、林石溪、林玉坤等
      3 人於民國27年即分管如圖示方案為甲、乙、丙區3 部分
      ，迄今達59年餘，確實無誤。共有人等均依各分管部分位
      置搭建農舍，安居樂業，相安無事。(三)惟因乙區共有人李
      林蓮碧（即原告）於3 年前因其先父林石溪死亡繼承產業
      後藉機生事，令所有分管人倍生困擾。(四)為此，立證明書
      人等9 人，願意為己○○出具土地共有分管協議證明書，
      以示慎重。」等語。參酌卷附系爭土地登記謄本所載共有
      人取得所有權之登記情形，其中被告乙○○、丙○○（即
      林興旺之子）與訴外人林宏保（即林舜地之子）分別於89
      年3 月23日及90年4 月25日才辦理繼承遺產分割登記（登
      記原因各發生在89年3 月23日及同年5 月24日），易言之
      ，被告林宜中、丙○○與訴外人林宏保之被繼承人林興旺
      及林舜地，在86年間簽立分管證明書當時尚未死亡；至於
      其餘共有人包括林燈煌、林槔槐、林槔宗、原告、林色釵
      、林水田、林安男、己○○、丁○○等，在86年3 月1 日
      分管證明書簽訂以前，均已因繼承取得系爭土地之所有權
      ，並辦妥登記，此即表示，在86年3 月1 日當時，除原告
      以及遭原告否認占有土地權源之被告己○○以外，其餘全
      體共有人，含括林樹欉、林石溪、林玉坤等3 房之子女，
      不分親疏，都願在分管證明書上簽名、蓋章，為己○○證
      明土地分管之事實，不僅表徵分管證明書上所述之事實具
      高度可信，相對也顯示僅原告1 人否認分管契約存在，其
      主張與事實是否相符，有其可疑之處。
    4.依前開被告提出之分管證明書附件共有人名冊內註記之分
      管區域（見本院卷(一)第35頁），對照如附圖2 所示之分管
      情形地籍圖，可知所謂甲、乙、丙3 區，乃指系爭土地由
      右至左所區分之3 大面積大致相等區域，其中甲區為林玉
      坤所分管（立證明書當時為房下林燈煌、林槔槐及林槔宗
      管領使用）；乙區為林石溪分管（立證明書當時為房下林
      水田、林舜地、林色釵及原告管領使用）；丙區為林樹欉
      分管（立證明書當時為房下丁○○、己○○、林興旺及林
      安男管領使用）；又參卷存之林金獅全戶
      證人林水田為日據時期昭和6 年7 月8 日出生，林金獅則
      於昭和13年6 月18日死亡，死亡當時，以臺灣習俗慣以虛
      歲計算年齡之情，恰為林水田8 歲之齡，再換算為民國紀
      元正是民國27年間，則前開分管證明書，含附件共有人名
      冊及分管情形地籍圖等整體意旨，經核與證人林水田前揭
      述及土地共有人開始分管之時間，成立分管契約之共有人
      ，各自分管區域之相對位置等等，均相符節。另林金獅之
      妻林許氏味係在日據時期大正7 年11月16日即已死亡，有
      林金獅全戶
      早於「昭和」之情來看，林金獅死亡當時，已無配偶得以
      繼承遺產，林金獅之3 子林樹欉、林石溪、林玉坤，得以
      最近親等之直系卑親屬身分，為林金獅之繼承人，且在民
      國27年繼承之初，即將原屬戶長林金獅之遺產即系爭土地
      與同小段68-1地號等土地共同劃定各自分管區域，亦與清
      朝延續至日據時代普遍之家產鬮分習慣不相違背。
    5.系爭70地號土地在被告所興建之鐵皮屋旁40至50公尺處有
      竹欉，長（應為「高度」之誤寫）約10幾公尺，該竹欉下
      方約30至40公尺處有另1 竹欉等情形，已經本院受命法官
      至現場勘驗明確，並囑託地政人員將2 竹欉位置繪製在複
      丈成果圖上如附圖1 編號S 、T 之位置，竹欉生長情形並
      有被告庚○○、林炑祺、戊○○3 人所提照片在卷可稽（
      見本院卷(一)第131 頁）。由附圖1 複丈成果圖上編號S 、
      T 竹欉位置相連形成之地界線，大致與上述分管情形地籍
      圖上丙、乙區之間分管界線重疊相合，且複丈成果圖上由
      被告興建編號A 至R 之所有地上物，也全部坐落竹欉地界
      之左側，亦即分管情形地籍圖中林樹欉該房管領之丙區範
      圍內，竹欉高度更達10幾公尺，足見植生在此作界已歷時
      多年，和前揭證人林水田所證及分管證明書之意旨也相吻
      合。
    6.本院依職權向臺北縣三芝鄉公所調取被告丁○○於68年間
      在系爭70地號土地上申請興建門牌號碼為臺北縣三芝鄉興
      華村田心子34-1與34-2號房屋之建造雜項執照（下稱建照
      ）申請資料，由其內建築平面圖與前開分管證明書所附分
      管情形地籍圖核閱比對結果，被告丁○○依建照所興建之
      房屋，其坐落位置仍在林樹欉該房管領之丙區範圍內，又
      其內附有土地所有人林石溪、林燈煌、林槔槐及林槔宗出
      具之土地使用權同意書，同意使用之對象，是當時亦屬共
      有人之一的林樹欉（依土地登記謄本顯示，丁○○、己○
      ○、林安男等人於78年間才繼承林樹欉之土地所有權），
      也能佐證被告所辯系爭土地最早由林樹欉、林石溪、林玉
      坤3 房開始分管，其中丙區為林樹欉該房分管之情。
    7.綜合前述證人林水田之證詞、土地共有人出具之分管證明
      書、系爭土地在68年間興建房屋之建照申請資料及本院現
      場勘驗所見等各節相互映證均屬相符，也與土地分管當時
      社會上常見戶長遺產鬮分習慣吻合，已足認系爭土地與同
      小段68 -1 地號土地，確實自27年間起，即由當時土地共
      有人林樹欉、林石溪和林玉坤3 人成立如附圖2 所示之分
      管契約，其中圖上丙區土地係由林樹欉分管，並以竹欉為
      界，各共有人得在各自分管土地上從事農耕與興建房屋之
      使用，而林玉坤、林樹欉及林石溪各房相繼死亡後，各該
      房子孫除繼承土地之所有權外，也繼續按之前之分管區域
      繼續占有使用，被告現在占有使用系爭土地之範圍，均坐
      落之前林樹欉分管之丙區，原告自幼即知上開情形，卻直
      至86年間才開始爭執等事實，雖然上開分管契約之成立並
      未經共有人林樹欉、林石溪、林玉坤3 人以書面方式為之
      ，但參酌前揭關於分管契約成立不以書面為要式的說明，
      仍不礙本院關於分管契約成立之認定。嗣成立分管契約之
      共有人林玉坤、林樹欉、林石溪等相繼死亡後，各該房子
      孫既仍繼續按之前之管領區域繼續占有使用，且原告就上
      開分管情形亦屬知情，以其與林石溪、林玉坤、林樹欉之
      關係，亦不可能就分管情形無可得知，依前開最高法院48
      年臺上字1065號判例與司法院大法官釋字第349 號解釋意
      旨之說明，上開分管契約對繼承土地所有權應有部分之繼
      承人，包括繼承林石溪之原告，繼承林樹欉之被告丁○○
      、己○○，與已死亡之林興旺等，本即繼續存在。同理，
      林興旺死亡後，對繼承林興旺之被告乙○○、丙○○亦同
      樣存在。
    8.至於原告主張分管契約不實在，前述分管證明書為被告臨
      訟製作，不足採信，否則林樹欉、林石溪、林玉坤為何不
      以書面明文為分管協議，又被告為何不在86年及92年間到
      場接受淡水鎮調解委員會之調解；又何不將系爭76號土地
      單獨登記為林樹欉所有；如有分管契約，原告豈願協議分
      割遺產取得他人分管之76地號土地所有權云云，經查：
      (1)分管契約不以書面為要式，前已詳予說明，本院綜橫前
        開事證，既足認土地原共有人林樹欉、林石溪、林玉坤
        間已明示成立分管契約，縱無書面協議，也不礙該分管
        契約之效力，更難因此否認被告所提分管證明書之真正
        性。
      (2)況前開分管證明書中有林燈煌、林槔槐、林槔宗、林色
        釵、林水田、林安男、丁○○、林舜地、林興旺等9人
        之簽名、印文，各簽名字跡與印文形式均迥然不同，其
        中林燈煌及林槔槐之印文，本院憑肉眼比對，更與本院
        依職權向臺北縣三芝鄉公所調取前述被告丁○○於68年
        間興建房屋之建照申請資料內，土地所有人林燈煌、林
        槔槐在土地使用權同意書上所蓋用之印文（影本見本院
        卷(一)第146 頁），不論字體、字形或刻印字跡之筆畫轉
        折均顯然相同；且證人林水田在到庭證述之始，即經本
        院提示分管證明書所附之分管情形地籍圖供其辨認，並
        質之系爭土地有無該等分管情形存在，林水田為肯定之
        回答外，也未曾否認其上自己簽名、印文之真正（見本
        院94年4 月6 日準備程序筆錄第3 頁）；又分管證明書
        附件之共有人名冊中有各共有人之
        情如臨訟偽作，豈能輕易取得各共有人此等個人資料；
        再者，分管證明書上有林興旺及林舜地之簽名，由被告
        乙○○、丙○○（即林興旺之子）與訴外人林宏保辦理
        繼承登記之原因發生時點來看，林興旺與林舜地2 人同
        在8 9 年間即已死亡，然原告卻至92年11月21日才提起
        本件訴訟，被告如臨訟製作分管證明書，如何取得林舜
        地與林興旺之簽名、印文。凡此，均足徵被告所提之分
        管證明書之真正性有得憑信之基礎，原告主張此為被告
        臨訟製作一節，並不實在。
      (3)至於被告不到場接受原告聲請調解，或者系爭76地號土
        地為何不乾脆登記為林樹欉單獨所有等情，其原因多端
        ，關於調解不到場部分，倘兩造間確有分管契約存在，
        被告自認本得有權占有使用分管範圍而不願接受調解，
        亦屬可能之理由；又關於土地登記部分，按共有物之分
        管與所有權之分割本屬不同之經濟考量，尤其分管契約
        性質上仍屬共有人間之債權契約，共有人仍保有日後再
        作其他變更協議之可能，但所有權分割卻涉及物權之變
        動，一旦因分割放棄共有物之所有權，日後即乏物權上
        之權利基礎再作請求，因此系爭76地號土地約定由林樹
        欉分管，卻未直接分割由林樹欉單獨所有，對當時土地
        共有人而言，亦應有其合理之經濟考量，自難因被告不
        到場調解，或系爭76地號土地未登記為林樹欉單獨所有
        等情，即可推認分管契約或共有人出具之分管證明書為
        不實。
      (4)同理，系爭76地號土地所有權仍屬林金獅房下子孫全體
        共有，僅將使用權能約定由林樹欉該房分管，既有其經
        濟上合理之基礎，原告在其父林石溪死亡後，只能就林
        石溪所留遺產之土地所有權應有部分再與其他繼承人共
        同繼承並協議分割事宜，且繼受土地上原存在之分管契
        約使用限制，乃法律上當然之結果，自亦不能因原告主
        觀上不願接受分管契約之不利益，即認分管契約未曾存
        在或共有人所製作之分管證明書非真正。
    9.綜上，被告辯稱原告與被告之中具系爭土地共有人身分之
      丁○○、己○○、乙○○、丙○○之間，就系爭70、76地
      號土地有分管契約存在，並約定如附圖2丙區，應依林樹
      欉、林石溪、林玉坤生前分管情形，由被告丁○○、己○
      ○、乙○○及丙○○管理使用等情，均屬信而有據，原告
      主張分管契約不存在，分管證明書不實云云，並不可採。
（二）關於系爭如附圖1 所示各項建物是否因非農用而超出分管
      契約範圍，致侵害原告共有權而應予拆除之爭點：
    1.原告雖主張兩造間縱有分管契約，其分管契約也違反強制
      規定無效云云，惟：查農業發展條例最早係在62年9 月3
      日制定公布，自同年月5 日起施行，但本件系爭土地與同
      小段68-1地號土地，早在27年間臺灣地區尚未光復之日據
      時期，即由林樹欉、林石溪、林玉坤成立如附圖2 所示之
      分管契約，並約定得在分管土地範圍上建築房屋，則即令
      嗣後於62年間公布生效之農業發展條例有強制農地應供農
      業使用之規定，該規定並得致人民間所為相反之約定無效
      ，亦不能溯及既往而令公布施行前原已有效成立之分管契
      約歸於無效。故原告主張系爭分管契約因違反農業發展條
      例之強制規定而無效云云，實屬誤會。
    2.至於被告在系爭土地上興建如附圖1 所示之各項地上物是
      否因非農業使用超出分管契約約定，妨礙原告將所有權移
      轉登記之處分權，致原告得依民法第767 條規定排除被告
      占有使用之問題：
      (1)查系爭土地上所存在之分管契約本得供分管使用人在其
        上興建房屋，已經本院認定屬實，並敘明理由在前，則
        被告丁○○、己○○、乙○○、丙○○延續該分管契約
        允許之用途，在土地上興建或因繼承取得如附圖1 所示
        之之地上物，已難認有超出原分管契約約定用途之情形
        。
      (2)況分管契約屬共有人對共有物特定部分使用、收益所成
        立之債權契約，參考一般就物之使用、收益所成立典型
        有名契約之租賃、使用借貸等契約類型，即使承租人或
        使用人未依約定方法或依物性質而為租賃物或借貸物之
        使用，亦僅出租人或借用人得因此取得終止租賃或使用
        借貸契約之權利而已（見民法第438 條及同法第472 條
        第2 款），並非租賃或使用借貸契約即因此當然無效或
        終止；同此法理，共有人即使未按分管契約所約定之方
        法或依共有物之性質對分管之共有物特定部分為使用，
        該分管契約亦非當然發生無效或終止之法律效果，共有
        人在共有物分管區域內之使用行為，仍屬本於分管契約
        而為。又民法第765 條、第767 條規定對於所有物之使
        用、收益、處分與排除侵害等，雖均為所有權之權能內
        涵，惟此等完整權能因用益或擔保物權之設定，或所有
        權人與他人間成立契約，使他人能就其所有物為使用、
        收益，甚或處分其所有物者（例如實行抵押權之拍賣）
        ，所有權人所享之權能固仍存在，但已受到所設定其他
        物權或契約之限制而不得實行，此為所有權之彈性原則
        。同理，共有人間倘已成立分管契約者，共有人本於分
        管契約而就共有物特定部分為使用、收益者，即使因此
        致其他共有人權能受到限制，除非該分管契約已因其他
        原因而不存在，其他共有人亦不得主張依民法第767 條
        規定，排除該共有人本於分管契約就共有物特定部分所
        為之占有、使用行為。
      (3)查系爭土地上如附圖2 所示之丙區，原屬共有人林樹欉
        分管區域，嗣該分管權益並由被告丁○○、己○○、乙
        ○○、丙○○所繼承，已如前述，而被告丁○○、己○
        ○、乙○○、丙○○以如附表之方式，或自己興建，或
        自前共有人林興旺、林樹欉之處繼承取得如附圖1 編號
        A 至R 之地上物，全部坐落竹欉地界之左側，即歸其分
        管如附圖2 之丙區，此參附圖1 、2 即知。徵諸前開說
        明，共有人丁○○、己○○、乙○○、丙○○在丙區土
        地上興建或因繼承取得如附圖1 編號A 至R 所示地上物
        ，即使有超出分管契約約定之用途範圍，或與農業用地
        之性質有所不符，也非因此即致該分管契約發生無效或
        終止之法律效果，其使用分管區域範圍內之土地仍屬本
        於分管契約之有權占有行為；另被告庚○○、辛○○係
        經有權占有人即被告丁○○同意，而占有使用如附圖1
        編號A 、B 、C 所示地上物，被告戊○○也是由有權占
        有人己○○同意，占有使用如附圖1 編號H 、I 、J 、
        M 、N 、O 、P 、Q 、R 部分之地上物，被告庚○○、
        林炑祺與戊○○亦均屬有權占有，原告自不得依民法第
        767 條規定，請求排除被告之上開占有行為。
（三）承上，被告以如附表方式占有使用系爭土地，均屬有權占
      有，原告依民法第767 條物上請求權，聲明請求被告庚○
      ○、辛○○應自系爭土地上如附圖1 編號A 、B 、C 所示
      地上物遷出；被告丁○○應將土地上如附圖1 編號A 、B
      、C 、Ｅ所示地上物與水池拆除；被告乙○○、丙○○應
      將如附圖1 編號F 、G 所示鐵皮屋、水泥地拆除；被告戊
      ○○應自如附圖1 編號H 、I 、J 、M 、N 、O 、P 、Q
      、R 所示地上物遷出；被告己○○應將如附圖1 編號H 、
      I 、J 、M 、N 、Q 、R 、K 、L 、O 、P 等地上物或水
      泥地拆除，被告並應將各自占有之土地部分返還原告及其
      他共有人全體云云，皆無理由，應予駁回。
七、被告占有使用系爭土地既均基於原告與被告丁○○、己○○
    、乙○○、丙○○間之分管契約，並非無權占有，即非無法
    律上原因，是原告主張被告因無權占有系爭土地，而基此依
    不當得利之法律關係，請求被告應返還原告按系爭土地申報
    地價總額年息百分之十計算之不當得利，並聲明請求被告庚
    ○○、林炑祺、丁○○應自89年7 月1 日起，至返還土地之
    日止，按年給付原告213 元；被告乙○○、林宜應自89年7
    月1 日起，至返還上開土地之日止，按年給付原告295 元；
    被告己○○、戊○○應自自89年7 月1 日起，至返還土地之
    日止，按年給付原告7,556 元云云，亦乏所據，應予駁回。
八、本件原告之訴既均經駁回，其假執行之聲請亦失所附麗，應
    併駁回。
九、本件事證已臻明確，兩造其餘攻擊防禦及舉證，核予判決結
    果無影響，爰不一一論列，附此敘明。
據上論結，本件原告之訴無理由，依民事訴訟法第78條判決如主
文。
中　　華　　民　　國　　94　　年　　9 　　月　　8 　　日
                  民事第二庭  審判長  法  官  陳介源
                                      法  官  王怡雯
                                      法  官  梁哲瑋
以上正本證明與原本無異。
如對本判決上訴，應於判決送達後20日內向本院提出上訴狀。
中　　華　　民　　國　　94　　年　　9 　　月　　16　　日
                                      書記官  林豐圃
附表：
一、被告丁○○在系爭土地上興建如附圖1編號A 、B 、C 所示
    之地上物與編號E 所示之水池，除由被告丁○○居住使用外
    ，上開編號A 、B 、C 所示之地上物並供被告庚○○、辛○
    ○分別立戶自主占有使用。
二、訴外人即被告乙○○、丙○○之父林興旺在系爭土地上興建
    如附圖1編號F 所示之鐵皮屋，並鋪設如附圖1編號G 所示
    之水泥地。嗣林興旺死亡後，上開鐵皮屋即由乙○○、丙○
    ○繼承，並繼續占有使用該鐵皮屋與水泥地部分之土地。
三、訴外人即被告己○○之父林樹欉則在系爭土地上興建如附圖
    一編號O 、P 所示之房屋，該房屋在林樹欉死亡後則由被告
    己○○1 人繼承；嗣己○○即在系爭土地上搭建如附圖1 編
    號H 所示之雞舍，與編號I 、J 、M 、N 、Q 、R 所示之棚
    架，並鋪設如附圖1 編號K 、L 所示之水泥地，並交由被告
    戊○○及其家屬占有使用，被告己○○則未在該處居住。
